臺灣桃園地方法院民事裁定　　　　 108年度家親聲抗字第38號
抗　告　人　李政翰　

代　理　人　孫世群律師
相　對　人　楊心蒂　
代　理　人　董子祺律師
上列當事人間請求給付扶養費事件，抗告人對於民國108 年4 月
8 日本院108 年度家親聲字第68號裁定提起抗告，本院合議庭裁
定如下：
    主  文
抗告駁回。
抗告程序費用由抗告人負擔。
    理  由
一、相對人於原審聲請意旨略以：
  ㈠兩造原為夫妻，育有未成年子女甲○○、乙○○，嗣於民國
    103 年11月3 日經臺灣臺北地方法院（下稱臺北地院）以10
    3 年度家調字第952 號事件（下稱前案）調解離婚成立，復
    於104 年7 月8 日協議就未成年子女權利義務之行使負擔以
    共同行使親權、相對人為平日期間主要照顧者等方式成立調
    解在案。又因101 年間抗告人發生婚外情事件，相對人即曾
    訴請離婚，經臺北地院以101 年度家調字第630 號受理在案
    ，後兩造達成分居協議，約定暫分居2 年、抗告人每月給付
    相對人新臺幣（下同）6 萬元作為相對人及甲○○、乙○○
    每月生活費用支出，相對人遂撤回前開離婚訴訟，惟前開分
    居協議簽訂後，抗告人並未依約如期給付每月生活費6 萬元
    ，而系爭6 萬元係作相對人及未成年子女計3 人之生活費，
    足認抗告人當時願分擔甲○○、乙○○每人每月各2 萬元之
    扶養費。再者，兩造於101 年分居前，抗告人99年度薪資所
    得968 萬3,799 元、100 年度薪資所得740 萬9,856 元，堪
    認抗告人薪資所得優渥，依其之經濟能力及身分，如按原協
    議書分擔未成年子女甲○○、乙○○每人每月各2 萬元之扶
    養費，自103 年11月兩造離婚起至107 年11月提出本件聲請
    止，計49個月之抗告人本應分擔扶養費即為196 萬元（計算
    式：2 萬元×49個月×2 人＝196 萬元）。
  ㈡本件兩造對於子女教育之部分，均有共識使甲○○、乙○○
    在私立雙語學校就讀，故本件未成年人教育費用，本有高於
    公立學校學費之需求，子女2 人自103 學年度第2 學期起，
    每學期學費項均各達8 萬8 千餘元，加計雜費項後則各達10
    餘萬元，迄提起本件聲請時止，甲○○、乙○○累計之學雜
    費如附件所示分別為89萬8,484 元、95萬6,122 元，合計18
    5 萬4,606 元（計算式：898484＋956122＝0000000 ），相
    對人即應分擔半數92萬7,303 元（計算式：0000000 ÷2 ＝
    927303）；又甲○○、乙○○之學雜費既有相關單據為憑，
    子女之生活費即應與學雜費分別計算，故參酌行政院主計總
    處公布之平均每人月消費支出，桃園市103 年為1 萬9,783
    元、104 年為1 萬9,845 元、105 年2 萬739 元、106 年為
    2 萬1,684 元，當可作為計算甲○○、乙○○2 人生活費之
    依據，故自103 年11月離婚起至107 年11月提出本件聲請止
    ，抗告人應分擔子女生活費金額為102 萬5,306 元【計算式
    ：（19783 ×2 ＋19845 ×12＋20739 ×12＋21684 ×12＋
    21684 ×11）÷2 ×2 ＝0000000 】。為此，相對人爰依不
    當得利之規定，請求抗告人給付代墊之扶養費用計195 萬2,
    609 元（計算式：927303＋0000000 ＝0000000 ）等語。並
    聲明：抗告人應給付相對人195 萬2,609 元及自聲請狀繕本
    送達之翌日起至清償日止，按年息百分之5 計算之利息。
二、原審裁定以：抗告人抗辯前案調解時兩造已就未成年子女扶
    養費有所約定，相對人本件聲請有違一事不再理，且相對人
    允諾由其單獨負擔未成年子女扶養費，而其經過4 、5 年均
    未向抗告人請求子女扶養費，已生失權效云云，難認有據。
    而抗告人雖未擔任甲○○、乙○○之主要照顧者，但其對於
    渠等仍負有扶養義務，抗告人因相對人於扶養期間代為墊付
    甲○○、乙○○扶養費用，免其扶養費用之支出而受有利益
    ，致相對人受有損害，依不當得利之法律關係請求抗告人返
    還其應分擔部分，即屬有據。另以行政院公布之103 至106
    年度桃園市家庭平均每人每月消費性支出，參酌兩造之財產
    及所得資料，認兩造應平均分擔未成年子女扶養費，且因兩
    造對於提供子女較好之教育規劃有一定之共識，是子女每學
    期之學費、補習費、才藝費等高額學習費用，應另行計入兩
    造應負擔之扶養費內，憑以計算相對人可請求抗告人返還墊
    付之費用為195 萬2,609 元。
三、抗告人抗告意旨略以：原裁定雖認兩造於101 年10月7 日簽
    立分居協議書約定抗告人應按月給付相對人及二名未成年子
    女6 萬元之生活費，而兩造離婚後，相對人仍為未成年子女
    之主要照顧者，與分居時情況並無不同，既兩造未在調解時
    對未成年子女扶養費再行協議，即抗告人仍應負擔子女扶養
    費等語，然兩造於簽立上開分居協議書後，即變更協議書內
    容，由抗告人擔任主要照顧者，直至103 年6 月以前，二名
    子女均與抗告人同住於台北。不料，相對人竟於103 年8 月
    30日拒絕抗告人接回二名子女，使得抗告人於103 年9 月11
    日向臺北地院提起離婚訴訟。於該案社工訪視過程中，相對
    人曾表示若由其監護，願自行支付扶養費，無須抗告人支付
    ，且參酌該案調解筆錄可知當時雙方即約定互不請求扶養費
    。雖相對人辯稱係若由伊單獨監護方全額支付二名子女扶養
    費，然其目前為子女主要照顧者，相較於僅得於寒、暑假與
    子女相處之抗告人來說，形同單獨監護，相對人亦應自行支
    付扶養費甚明。又相對人於臺北地院提出之親權行使方案第
    五點亦記載「除本和解方式約定事項外，兩造其餘權利拋棄
    」，更可佐證當時兩造確實約定互不請求扶養費，否則豈有
    近四、五年來相對人均無向抗告人請求給付扶養費之可能；
    且就此而論，相對人既自103 年起均未對抗告人未支付扶養
    費提出異議，依據權利失效原則，相對人應不得再行主張。
    又縱認相對人並無與抗告人達成由其自行負擔子女扶養費之
    協議，惟抗告人於104 至107 年寒暑假中亦有支出子女扶養
    費高達127 萬313 元，該等金額得自相對人請求金額中扣除
    。綜上，本件相對人請求抗告人返還其代墊甲○○、乙○○
    扶養費，實屬無據。為此，提起抗告，並聲明：原裁定廢棄
    ，相對人於原審之聲請駁回。
四、相對人答辯意旨略以：相對人否認兩造已約定互不請求扶養
    費，亦否認二名未成年子女與兩造分別同住期間大致相同，
    蓋抗告人長年在國外工作，近二年始返台工作，且在未成年
    子女寒暑假期間，相對人為配合抗告人之工作，將未成年子
    女交付抗告人照顧暑假至多二星期、寒假至多一星期而已。
    又兩造於104 年7 月8 日在臺北地院調解離婚及未成年子女
    親權等成立，而自前開之日起至107 年11月23日止，亦不過
    三年餘，尚未逾法律規定之五年短期時效，不適用權利失效
    原則，是抗告人主張相對人已失權云云，洵無可採。並聲明
    ：抗告駁回。
五、本院之判斷    
  ㈠按無法律上之原因而受利益，致他人受損害者，應返還其利
    益；父母對於未成年之子女，有保護及教養之權利義務；對
    於未成年子女之權利義務，除法律另有規定外，由父母共同
    行使或負擔之；扶養之程度，應按受扶養權利者之需要，與
    負扶養義務者之經濟能力及身分定之；負扶養義務者有數人
    而其親等同一時，應各依其經濟能力，分擔義務，民法第17
    9 條前段、第1084條第2 項、第1089條第1 項前段、第1119
    條、第1115條第3 項分別定有明文。而扶養義務人履行其本
    身之扶養義務，致他扶養義務人得因此不必盡其應盡之扶養
    義務而受有利益，此時他扶養義務人所受之利益為「免履行
    扶養義務」之利益，而為其履行扶養義務者即因逾其原應盡
    之義務，而受有損害，兩者間即有因果關係存在。又父母之
    一方單獨扶養，自得依不當得利之規定請求他方償還代墊其
    應分擔之扶養費用（有最高法院92年臺上字第1699號裁判要
    旨可參）。
  ㈡兩造於103 年11月3 日經法院調解離婚，並約定未成年子女
    甲○○、乙○○權利義務行使及負擔由兩造共同任之，由相
    對人擔任主要照顧者，有戶籍謄本、臺北地院103 年度家調
    字第952 號調解筆錄在卷可稽（見原審卷第13至15、56頁）
    ，且為兩造所不爭，堪信為真實。
  ⒈抗告人雖主張兩造業於前案調解成立在案，當時雙方即約定
    互不請求扶養費，相對人不得再為本件返還代墊扶養費之請
    求乙節，為相對人所否認。而本件經原審調閱前案卷宗，抗
    告人起訴狀訴之聲明內容記載為「一、請准原告（即甲○○
    ）與被告（即乙○○）離婚。二、兩造之子女甲○○、乙○
    ○之權利義務行使負擔，由原告為之。」，嗣兩造於103 年
    11月3 日、104 年7 月8 日經前案調解成立，調解內容分別
    為：「兩造同意離婚」、「一、對於兩造所生之未成年子女
    甲○○、乙○○權利義務之行使或負擔由兩造任之。聲請人
    （即甲○○）為寒暑假期間之主要照顧者，相對人（即乙○
    ○）為平日期間之主要照顧者，兩造各得依附表所示之方式
    、時間與未成年子女會面交往。二、兩造各自拋棄對於他方
    之剩餘財產分配請求權及其他因婚姻關係所生之財產上、非
    財產上之請求權。」（見原審卷第13至14頁），是兩造於前
    案成立調解者僅為離婚、未成年子女親權行使及負擔、會面
    交往方式、夫妻剩餘財產分配及其他婚姻關係所生財產、非
    財產上之請求等之法律關係。抑且，經原審核閱兩造於該案
    歷次書狀、調解記錄、訊問筆錄中均未提及兩造對於未成年
    子女之扶養義務分擔之法律關係，雖兩造於前案表示拋棄對
    於他方之剩餘財產分配請求權及其他因婚姻關係所生之財產
    上、非財產上之請求權等語，然兩造所拋棄並無包括父母對
    未成年子女基於親子關係所生保護及教養之責任（當然包含
    扶養義務）部分，文義至為明確。是以，相對人請求抗告人
    返還過去代墊扶養費之請求，自非前案調解成立效力所及。
    抗告人辯稱相對人不得再為本件請求，難認有據。
  ⒉抗告人又主張相對人於臺北地院離婚調解案件訪視時曾向社
    工表示若由其監護二名子女，其願意自行負擔子女扶養費，
    不向抗告人請求，且參酌該案調解筆錄可知當時雙方即約定
    互不請求扶養費，相對人於該案所提供之和解方案亦稱「除
    本和解方式約定事項外，兩造其餘權利拋棄」，兩造調解成
    立後，相對人4 、5 年來均未請求抗告人給付未成年子女扶
    養，顯見兩造確實約定互不請求扶養費等情，經相對人否認
    ，並以前詞置辯。查，抗告人提出於原審之財團法人桃園縣
    拾穗關懷服務協會社工訪視報告中，固有提及「相對人若監
    護，則願自行支付扶養費，無須聲請人（即抗告人）支付」
    乙語（見原審卷第116 頁），但訪視機構則評估兩造需盡未
    成年子女扶養之義務……建請法官審酌核定兩名未成年子女
    扶養費用（見原審卷第116 頁），另經原審調閱前案卷宗內
    核閱關於抗告人部分之訪視報告亦建議「請父母共同負擔小
    孩的經濟」，基此，雖然相對人於前案審理調解中曾經表明
    「願自行負擔未成年子女扶養費」，然此僅係其於訪視中為
    爭取協議子女親權向訪視人員所為之陳述，並且係在相對人
    單獨任甲○○、乙○○親權人之前提條件下，其願意獨力負
    擔二名子女之扶養費，而本件最終調解成立結果為共同監護
    ，與其所提條件已有不同，且調解筆錄亦無免除抗告人負擔
    扶養費之記載，自難憑此據為相對人有免除抗告人扶養義務
    之佐證。再者，訪視單位不約而同均評估建議應由父母共同
    負擔子女扶養費，最終調解成立就此兩造則無所約定，其情
    究係兩造現實狀況已經各自負擔未成年子女之扶養、或將來
    另有約定、或為免除其他情況就此扶養負擔暫不列入協議，
    均無從以抗告人上揭提出之書證而得推論「兩造已約定互不
    向對方請求子女扶養費」結果。易言之，兩造於前案調解成
    立內容從形式上而言就此並無約定，亦無從以曾經
    法官多次協商、不為約定等情，以推論兩造實質上已互不請
    求，或已達成由相對人全額負擔未成年子女扶養費之協議。
    從而，抗告人辯稱兩造於該案中已達成甲○○、乙○○扶養
    費全數由相對人負擔之事實，自難信為真實。又相對人縱於
    離婚後4 、5 年內未曾向抗告人提出返還代墊扶養費之請求
    ，惟本件相對人依不當得利之法律關係請求返還103 年11月
    至107 年11月間代墊之扶養費，於相對人107 年11月23日提
    起本件請求時，請求權尚未罹於時效（民法第179 條），焉
    有抗告人所稱權利失效之有。抗告人既未舉證證明相對人曾
    明示免除其對子女扶養費之給付義務，則相對人於請求權時
    效內提出本件請求，於法自屬有據。另依抗告人自陳相對人
    4 、5 年來未向其請求給付子女扶養費，據此亦可佐證自兩
    造離婚後抗告人皆無給付子女扶養費，揆諸上開法律規定及
    說明，相對人請求抗告人應予返還，自為有理。
  ㈢關於甲○○、乙○○每月扶養費應如何計算及兩造共同分擔
    比例為何，相對人於原審主張參酌行政院主計總處103 至10
    6 年度公布之桃園市每人每月平均消費支出1 萬9,783 元、
    1 萬9,845 元、2 萬739 元、2 萬1,684 元作為扶養費計算
    標準，併另加計未成年子女學雜費，應由抗告人分擔一半等
    情。查相對人提出之99、100 年度所得稅申報相關資料顯示
    ，兩造於婚姻關係存續中，抗告人於各該年度所得總額分別
    為1,014 萬3,278 元、837 萬9,681 元（見原審卷第123 、
    124 頁），顯然較桃園市每戶平均所得收入133 萬7,361 元
    為高，是以上開平均消費支出作為甲○○、乙○○扶養費計
    算標準，要無不妥。又據相對人於原審提出103 年度之未成
    年子女學費、課後輔導費、補習費、才藝學費等收據，而就
    此單據金額支出抗告人亦未爭執，可見甲○○、乙○○在學
    校基礎教育及課後活動費用支出上高於一般國民平均水準，
    而抗告人亦於前案社工訪視時自陳兩造同住期間，二名子女
    係就讀私立學校，課後參加各項才藝課程，每半年需花費約
    100 萬元等語，且嗣兩造離婚後仍維持相同未成年子女教育
    規劃，足認兩造對於未成年子女高額學習費用達成共識，自
    應另行計入兩造應負擔之扶養費內。原審因此認定抗告人因
    相對人代墊自103 年11月起至107 年11月止二名未成年子女
    之扶養費及學雜費而受有免支出195 萬2,609 元【計算式：
    （19783 ×2 ＋19845 ×12＋20739 ×12＋21684 ×12＋21
    684 ×11）÷2 ×2 ＋（898484＋956122）÷2 ＝1952609
    】，致相對人受有損害，依不當得利法律關係，相對人請求
    抗告人返還上揭款項及其遲延利息，自屬合法有據。
  ㈣至抗告人辯稱其於104 至107 年間之寒暑假中共支出子女扶
    養費高達127 萬313 元，應得自前開款項予以扣抵等語，為
    相對人所否認，辯稱抗告人長年在國外工作，近2 年始回台
    工作，又為配合抗告人之工作，其將未成年子女交付抗告人
    照顧於暑假期間至多2 週，寒假至多1 週等語，且未據抗告
    人提出具體事證證明其有共同支付主要扶養費用。是比較兩
    造實際照顧未成年子女之時間長短，及相對人提出之費用單
    據，可知甲○○、乙○○之日常生活主要照顧者實由相對人
    擔任，抗告人並非擔任長時間主要照顧者之一方，而上開寒
    暑假同住期間，實係考量未擔任主要照顧者之抗告人得與甲
    ○○、乙○○會面交往，然寒暑假期間相較於相對人平日期
    間照顧未成年子女之時間為短，抗告人與未成年子女會面交
    往之期間所負擔之食宿、旅遊費用、禮物餽贈等，可視為抗
    告人進行會面交往中必然之成本支出，要難與相對人平日期
    間之照顧、付出之心力與時間可比擬，故抗告人於與未成年
    子女會面交往同住期間食宿、出遊所支出之費用尚非可扣除
    之扶養費。抗告意旨仍執前詞指摘原裁定不當，求予廢棄，
    為無理由，應予駁回。
六、兩造其餘之攻擊或防禦方法及未經援用之證據，經本院斟酌
    後，認為均不足以影響本判決之結果，自無逐一詳予論駁之
    必要，併此敘明。
七、據上論結，本件抗告為無理由，爰裁定如主文。
中    華    民    國   108    年    10    月    21    日  
                  家事法庭    審判長法  官  蘇昭蓉
 
                                    法  官  張淑芬
 
                                    法  官  林文慧
以上正本證明與原本無異。
本裁定除以適用法規顯有錯誤為理由外，不得再抗告；如提再抗
告，應於收受本裁定後10日內委任律師向本院提出再抗告狀並繳
納再抗告費新臺幣1,000元。
                                    書記官  莊凱男
中    華    民    國   108    年    10    月    21    日